【裁判字號】    89,重訴,465
【裁判日期】    900308
【裁判案由】    塗銷所有權移轉登記
【裁判全文】
臺灣臺南地方法院民事判決  八十九年度重訴字第四六五號
    原      告  乙○○
                己○○
                丁○○
                辛○○
                壬○○
                壬○○
                戊○○
    右七人共同
    訴訟代理人  黃雅萍律師
    被      告  癸○        住.
                庚○○      住.
                丙○○      住.
    右三人共同
    訴訟代理人  甲○○      住.
    被      告  子○○      住.
右當事人間請求塗銷所有權移轉登記事件，本院判決如左：
    主    文
原告之訴駁回。
訴訟費用由原告負擔。
    事    實
甲、原告方面：
一、聲明：請求判決：（一）被告癸○、庚○○、丙○○就坐落台南市○○區○○段
    二二九地號、地目田、面積四千二百一十三點二七平方公尺土地應有部分分別為
    二十之一、二十之二、二十分之二於民國八十九年三月二十九日所為之分割繼承
    登記應予塗銷及被告癸○應有部份一千五百分之五十、被告庚○○應有部份一千
    五百分之一百、被告丙○○應有部份一千五百分之一百與被告子○○於八十九年
    四月八日所為買賣行為應予撤銷，八十九年五月二日被告子○○買賣登記應予塗
    銷。被告丙○○就坐落同段二三三地號、地目建、面積一千零六十八點九七平方
    公尺土地應有部份四分之一，於八十九年三月二十九日所為之分割繼承登記應予
    塗銷。（二）被告癸○、庚○○、丙○○就坐落台南市○○區○○段二二九之二
    地號、地目田、面積二點二六平方公尺土地、同段二二九之三地號、地目田、面
    積一百五十八點四一平方公尺、同段二二九之四地號、地目田、面積一千四百三
    十一平方公尺土地、同段二二九之五地號、地目田、面積二百四十四點五平方公
    尺土地、同段二三一地號、地目水、面積一百八十二點二八平方公尺土地、同段
    二三一之三地號、地目水、面積三十六點三三平方公尺土地、同段二三一之四地
    號、地目水、面積九十七點五八平方公尺土地、同段二三二之一地號、地目田、
    面積一百六十四點一二平方公尺土地、同段二三二之二地號、地目田面積一百七
    十二點八六平方公尺土地、同段二三二之三地號、地目田、面積二百五十九點七
    平方公尺土地，應有部份癸○、庚○○、丙○○應有部份依序均各二十分之一、
    二十分之二、二十分之二，於八十九年三月二十九日所為之分割繼承登記均應予
    塗銷。（三）被告癸○、庚○○、丙○○就第二項所示十筆土地癸○均各一千五
    百分之五十、庚○○均各一千五百分之一百、丙○○均各一千五百分之一百與被
    告子○○，於八十九年四月八日所為之買賣行為應予撤銷，及八十九年五月二日
    被告子○○上開買賣登記應予塗銷。被告癸○、庚○○、丙○○就第二項等十筆
    土地癸○均各一千五百分之二五、庚○○均各一千五百分之五十、丙○○均各一
    千五百分之五十與被告子○○，於八十九年六月十五日所為之買賣行為應予撤銷
    ，及八十九年七月二十六日被告子○○上開買賣登記應予塗銷。（四）被告丙○○就坐落同段二三三之一地號、地目建、面積二十二點六五平方公尺土地，於八
    十九年三月二十九日所為應有部份四分之一之分割繼承登記應予塗銷及與被告子
    ○○於八十九年六月十五日所為之買賣行為應予撤銷，暨被告子○○八十九年七
    月四日所為之買賣登記應予塗銷。
二、陳述：
（一）坐落台南市○○區○○段二二九地號田面積四千二百十三點二七平方公尺、同
      段二二九之二地號田面積二點二六平方公尺、同段二百二十九之三地號田面積
      一百五十八點四一平方公尺、同段二二九之四地號田面積一千四百三十一平方
      公尺、同段二二九之五地號田面積二百四十四點五平方公尺、同段二三一地號
      水面積一百八十二點二八平方公尺、同段二三一之三地號水面積三十六點三三
      平方公尺、同段二三一之四地號水面積九十七點五八平方公尺、同段二三二之
      一地號田面積一百六十四點一二平方公尺、同段二三二之二地號田面積一百七
      十二點八六平方公尺、同段二三二之三地號田面積二百五十九點七平方公尺、
      同段二三三地號建面積一千零六十八點九七平方公尺、同段二三三之一地號建
      面積二十二點六五平方公尺等十三筆土地，原告之被繼承人黃進丁應有部份均
      各四分之一，被告癸○、庚○○、丙○○三人，以黃進丁於四十年十二月三十
      一日死亡為原因，彼等三人為其繼承人之身分，於八十九年三月二十九日為分
      割繼承，就地號二二九、二二九之二、二二九之三、二二九之四、二二九之五
      、二三一、二三一之三、二三一之四、二三二之一、二三二之二、二三二之三
      號等十一筆土地，被告癸○每筆取得應有部份二十分之一、被告丙○○均各取
      得二十分之二、庚○○每筆均各取得二十分之二，就地號二三三號及二三三之
      一號二筆土地由丙○○取得四分之一，有  鈞院向台南市安南地政事務所函調
      被告繼承登記資料可稽，被告癸○、庚○○、丙○○分別於八十九年四月八日
      及八十九年六月十五日將其所繼承部分出賣予為被告代理辦理登記之代書子○○。
（二）查訴外人即被繼承人黃進丁，於十年三月二十四日出生，於日據時期經日本徵
      兵前往南洋，日本戰敗後，返台，又隻身前往海南島，落籍海南省樂東黎族自
      治縣佛羅鎮豐塘村，於五十一年三月十八日死亡，遺有配偶乙○○及子女己○○、丁○○、辛○○、黃太生、壬○○、戊○○等七人，有戶籍謄本二件及中
      華人民共和國海南省樂東黎族自治縣公證處公證書可證。
（三）台灣地區與大陸地區人民關係條例第六十六條固規定大陸地區人民繼承台灣地
      區人民之遺產，應自繼承開始起三年內以書面向被繼人住所地之法院為繼承之
      表示，逾期視為拋棄其繼承權。惟查：原告之被繼承人黃進丁係於五十一年三
      月十八日死亡，當時台灣地區與大陸地區人民關係條例尚未立法，且無溯及既
      往之規定，自應適用台灣地區之法律，並無台灣地區與大陸地區人民關係條例
      第六十六條第一項之適用，故原告依中華民國民法繼承編有關繼承之法律規定
      ，繼承自被繼被繼承人死亡而開始，民法第一千一百四十七條定有明文，是原
      告自黃進丁死亡之時即取得繼承權，且繼承於登記前已取得不動產物權，僅係
      非經登記不得處分其物權而已（民法七百五十九條），原告確已取得系爭土地
      之所有權。而被告非黃進丁同父同母之兄弟姊妹，依民法第一千一百三十八條
      之規定對黃進丁之財產並無繼承權，況且黃進丁死亡之時遺有第一順位繼承人
      即原告等七人，應由原告繼承黃進丁之遺產，詎地政機關疏忽未注意，准由被
      告癸○、庚○○、丙○○繼承登記，自有損害原告之權益。
 （四）又台灣地區與大陸地區人民關係條例第六十六條第一項係指大陸地區人民繼
       承台灣地區人民之遺產，而本件被繼承人黃進丁自三十六年間至海南島，並
       落籍海南省樂東黎族自治縣佛羅鎮豐塘村，其間均未返台，依台灣地區與大
       陸地區人民關係條例第二條第四款規定，所謂大陸地區人民，係指大陸地區
       設有戶籍或台灣地區人民前往大陸地區繼續居住逾四年之人民規定，是黃進
       丁已非台灣地區人民而係大陸地區人民，則原告所繼承者為大陸地區人民在
       台灣之遺產，與六十六條之規定要件不同，自不受三年期間之限制。至於被
       告提出國有財產局函件證明原告已喪失繼承權云云，原告亦爭執之，查國有
       財產局係本件土地之代管機關，並無實質審查原告是否有繼承權之權限，故
       國有財產局函不足以拘束原告，本件既已進入司法程序，自應由法院依職權
       為實質審查並適用法律，被告以國有財產局之見解為主張，不足為被告有利
       之證明。
（五）被告癸○、庚○○、丙○○三人所繼承黃進丁所有之土地共計二十三筆，短短
      三個月內移轉予子○○十四筆，致子○○取得一千五百分之三七五即四分之一
      ，而安南區○○段其餘六筆土地中除被告丙○○單獨繼承之二三三號外，被告
      三人共同繼承土地亦於八十九年七月十七日設定新台幣（下同）一千一百萬元
      高額抵押權，有土地登記簿謄本可稽，被告顯係明知原告才為真正之繼承人，
      為防原告向其請求塗銷登記，故意將土地以買賣為原因移轉予為其承辦之代書
      並設定高額抵押，其妨礙原告追回之居心昭然若揭，否則何以不珍惜前人所留
      遺產，而將揮霍殆盡？
（六）原告等既為黃進丁之配偶及子女，為其第一順位之法定繼承人，被告等以黃進
      丁同母異父兄弟姐妹關係繼承，自屬侵害原告等之繼承權，爰依法民法第一千
      一百四十六條規定請求塗銷其分割繼承登記，回復為黃進丁名義，俾原告辦理
      繼承。又被告子○○為土地代書，為被告癸○、庚○○、丙○○辦理黃進丁之
      繼承登記，明知黃進丁有第一順位繼承人（按當時原告亦委託他人向國有財產
      局辦理中），且同母異父兄弟姐妹亦不得繼承，竟仍為癸○等三人辦理，並受
      讓癸○等三人繼承後之大部分標的物，而以買賣為名辦理移轉登記，自係惡意
      受讓人，爰依民法第二百四十四條之規定請求鈞院予以撤銷，並塗銷其移轉登
      記，子○○之登記塗銷後，此部份回復為癸○等三人繼承登記狀態，併請塗銷
      其繼承登記，回復為黃進丁所有，懇請判決如訴之聲明，以保權益。
三、對被告抗辯所為之陳述：
（一）被告主張依台灣地區與大陸人民關係條例第六十六條規定，原告應自繼承開始
      起三年內以書面表示繼承，逾期視為拋棄繼承權云云，原告爭執之，茲分述理
      由如左：
      (1)台灣地區與大陸地區人民關係條例第六十六條固規定大陸地區人民繼承台灣
        地區人民之遺產，應自繼承開始起三年內以書面向被繼人住所地之法院為繼
        承之表示，逾期視為拋棄其繼承權。惟查：原告之被繼承人黃進丁係於五十
        一年三月十八日死亡，當時該條例尚未立法，且無溯及既往之規定，自應適
        用台灣地區之法律，而繼承因被繼承人死亡而開始，民法第一千一百四十七
        條定有明文，原告自黃進丁死亡之時即取得繼承權，且繼承於登記前已取得
        不動產物權，僅係非經登記不得處分其物權而已（民法七百五十九條），原
        告確已取得系爭土地之所有權。
      (2)又台灣地區與大陸地區人民關係條例第六十六條第一項係指大陸地區人民繼
        承台灣地區人民之遺產，而本件被繼承人黃進丁自三十六年間至海南島，並
        落籍海南省樂東黎族自治縣佛羅鎮豐塘村，其間均未返台，依台灣地區與大
        陸地區人民關係條例第二條第四款規定，所謂大陸地區人民，係指大陸地區
        設有戶籍或台灣地區人民前往大陸地區繼續居住逾四年之人民規定，是黃進
        丁已非台灣地區人民而係大陸地區人民，則原告所繼承者為大陸地區人民在
        台灣之遺產，與六十六條之規定要件不同，自不受三年期間之限制。
（二）被告提出國有財產局函件證明原告已喪失繼承權云云，原告亦爭執之。查財政
      部國有財產局係本件土地之代管機關，並無實質審查原告是否有繼承權之權限
      ，故財政部國有財產局函不足以拘束原告，本件既已進入司法程序，應由法院
      依職權為實質審查並適用法律，被告以國有財產局之見解為主張，不足為被告
      有利之證明。
四、證據：提出戶籍謄本、財團法人海峽交流基金會八九南字第０六四六三號證明、
    中華人民共和國海南省樂東黎族自治縣公證處（二０００）樂證字第０一六號、
    第０一七號及第０六八號公證書及土地登記謄本為證。
乙、被告方面：
一、聲明：請求駁回原告之訴。
二、陳述：
（一）被繼承人黃進丁戶籍資料記載：黃連常於六十四年二月十八日提出申請書及見
      證書，申請堂兄黃進丁於三十四年十月一日在海南島三亞死亡。後經  鈞院七
      十五年十一月十五日（七十五年度亡字第四四號）判決宣告於四十年十二月三
      十一日死亡。訴外人黃渺席於七十九年間向  鈞院提出聲請選任黃進丁遺產之
      財產管理人，經鈞院民事裁定（七十九年度管字第四號）指定財政部國有財產
      局為失蹤人黃進丁之財產管理人。
（二）原告曾於八十六年四月二十九日，函向財政部國有財產局台灣南區辦事處台南
      分處對失蹤人黃進丁遺產為繼承表示，經該分處於八十六年五月十四日台財產
      南南一字第八六六０五九四五號函答覆：「．．．台端檢送之公證書影本所載
      失蹤人黃進丁於中華民國五十一年（西元一九六二年）三月死亡，依「台灣地
      區與大陸地區人民關係條例」第六十六條規定大陸地區繼承人之繼承在該條例
      施行前開始者其向法院表示繼承之三年期間自該條例施行之日起算（即八十一
      年九月十八日至八十四年九月十八日）逾期視為拋棄其繼承權．．．」。另原
      告所附中華人民共和國海南省樂東黎族自治縣公證處之公證書記載：黃進丁，
      男，一九二一年三月二十四日出生，一九六二年三月十八日死亡。生前往海南
      省樂東黎族自治縣佛羅鎮豐塘村。僅此記載何以認定與被繼承人黃進丁為同一
      人。請原告等七人提出中華人民共和國公安局之乙○○等七人個人出生證明文
      件及身份證文件、戶籍謄本文件。及黃進丁之戶口證明文件（公安局之核發出
      生及戶口證明文件內有詳細記載出生地、父母親之姓名、及配偶之姓名）。原
      告在未出示與被繼承人黃進丁相同之戶籍相關文件確實確為與被繼承人黃進丁
      同一人，及乙○○等七人確為被繼承人黃進丁之遺族，何來主張其繼承權。原
      告應提出中華人民共和國公安局之相關證明文件。
（三）原告於八十九年十月二十四日準備書內容第三點，稱被告非黃進丁同父同母之
      兄弟姐妹，依民法第一千一百三十八條之規定無繼承權。此說明中證明原告自
      稱為「本案中黃進丁」之子女及配偶，但對「本案中黃進丁」之直系親屬及旁
      系親屬均不清楚，值的懷疑原告所說「黃進丁」並非被告同母異父之兄長「黃
      進丁」原因為：
      (1)黃進丁雖非為被告同父同母之兄弟姐妹，確為同母異父之兄弟姐妹。
      (2)依本件之繼承順序為被繼承人黃進丁四十年十二月三十一日宣告死亡由黃進
        丁親生母親黃杜譽取得繼承權（另其父親早於十五年四月二十九日死亡，無
        繼承權）。而黃杜譽又於六十五年一月十六日死亡，當然由黃杜譽之第一順
        位為被告人繼承，故依民法第一千一百三十八條被告無論依第三順位或代位
        繼承為第一順位，均有繼承權；並非原告準備書第二項所言無繼承權。
（四）依八十一年九月十八日起實施台灣地區與大陸地區人民關係條例中第六十六條
      規定，原告未於規定期間內聲明繼承，則原告依法視為拋棄繼承權。原告於八
      十九年十月二十四日準備書狀中第一點第一項中雖主張「原告之被繼承人黃進
      丁在五十一年三月十八日死亡，當時該條例尚未立法，且無溯及既往之規定，
      自應適用『台灣地區之法律』．．」等語，於上開準備書狀第二項中又主張：
      台灣地區與大陸地區人民關係條例第六十六條第一項係指「大陸地區人民繼承
      台灣地區人民之遺產」，而本件被繼承人黃進丁三十六年間至海南島．．其間
      均未返台，依台灣地區與大陸地區人民關係條例第二條第四款「．．．」規定
      ，黃進丁已非台灣地區人民而係大陸地區人民等語中，原告主張黃進丁非台灣
      地區人民而係大陸地區人民又主張應適用台灣地區之法律等語。但依八十一年
      九月十八日起所實施台灣地區與大陸地區人民關係條例中第六十條：「被繼承
      人為大陸地區人民者．．．但在台灣地區遺產適用台灣地區之法律。」而該條
      例第六十六條第一項規定三年內主張繼承，第二項規定四年內主張繼承；逾期
      視為拋棄繼承，且第三項亦規定繼承在本條例施行前開始，前二項期間自本條
      例施行之日起算，原告既未依法於規定期間內聲明繼承，則原告依法視為拋棄
      繼承權。
（五）綜上所述，原告對本件無論主張被繼承人黃進丁為台灣地區人民或大陸地區人
      民，而原告既均為大陸地區人民鄉，依法均應採用台灣地區之法律，則原告對
      「本案黃進丁」遺產依法既為拋棄繼承，其提起本訴即無理由。故原告請求塗
      銷繼承登記，應屬無據，自應駁回。
三、證據：提出黃進丁之戶籍謄本、申請書、見證書、本院七十五年度亡字第四十四
    號判決、財政部國有財產局台灣南區辦事處台南分處八十九年十一月九日台財產
    南南一第八九六００一五０九八號函、本院七十九年度管字第四號民事裁定、財
    政部國有財產局台灣南區辦事處台南分處八十六年五月十四日台財產南南一字第
    八六六０五九四五號函、黃進丁之父黃朝清死亡除戶戶籍謄本、黃進丁之母黃杜
    譽死亡除戶戶籍謄本（以上均為影本）。
丙、本院依職權取閱調七十五年度亡字第四十四號聲請宣告死亡事件卷宗。
    理    由
一、原告起訴主張：坐落台南市○○區○○段二二九地號田面積四千二百十三點二七
    平方公尺、同段二二九之二地號田面積二點二六平方公尺、同段二百二十九之三
    地號田面積一百五十八點四一平方公尺、同段二二九之四地號田面積一千四百三
    十一平方公尺、同段二二九之五地號田面積二百四十四點五平方公尺、同段二三
    一地號水面積一百八十二點二八平方公尺、同段二三一之三地號水面積三十六點
    三三平方公尺、同段二三一之四地號水面積九十七點五八平方公尺、同段二三二
    之一地號田面積一百六十四點一二平方公尺、同段二三二之二地號田面積一百七
    十二點八六平方公尺、同段二三二之三地號田面積二百五十九點七平方公尺、同
    段二三三地號建面積一千零六十八點九七平方公尺、同段二三三之一地號建面積
    二十二點六五平方公尺等十三筆土地，原告之被繼承人黃進丁應有部份均各四分
    之一，被告癸○、庚○○、丙○○三人，以黃進丁於四十年十二月三十一日死亡
    為原因，彼等三人為其繼承人之身分，於八十九年三月二十九日為分割繼承，就
    地號二二九、二二九之二、二二九之三、二二九之四、二二九之五、二三一、二
    三一之三、二三一之四、二三二之一、二三二之二、二三二之三號等十一筆土地
    ，被告癸○每筆取得應有部份二十分之一、被告丙○○均各取得二十分之二、庚○○每筆均各取得二十分之二，就地號二三三號及二三三之一號二筆土地由丙○○取得四分之一，被告癸○、庚○○、丙○○分別於八十九年四月八日及八十九
    年六月十五日將其所繼承部分出賣予為被告代理辦理登記之代書子○○，惟查訴
    外人即被繼承人黃進丁，於十年三月二十四日出生，於日據時期經日本徵兵前往
    南洋，日本戰敗後，返台，又隻身前往海南島，落籍海南省樂東黎族自治縣佛羅
    鎮豐塘村，於一九六二年即五十一年三月十八日死亡，遺有配偶乙○○及子女己○○、丁○○、辛○○、黃太生、壬○○、戊○○即原告等七人，原告依中華民
    國民法繼承編有關繼承之法律規定，繼承自被繼被繼承人死亡而開始，是原告自
    黃進丁死亡之時即取得繼承權，且繼承於登記前已取得不動產物權，僅係非經登
    記不得處分其物權而已，而被告非黃進丁同父同母之兄弟姊妹，依民法第一千一
    百三十八條之規定對黃進丁之財產並無繼承權，況且黃進丁死亡之時遺有第一順
    位繼承人即原告等七人，應由原告繼承黃進丁之遺產，詎地政機關疏忽未注意，
    准由被告癸○、庚○○、丙○○繼承登記，自有損害原告之權益，爰依民法第一
    千一百四十六條規定請求塗銷其分割繼承登記，回復為黃進丁名義，俾原告辦理
    繼承；另被告子○○為土地代書，為被告癸○、庚○○、丙○○辦理黃進丁之繼
    承登記，明知黃進丁有第一順位繼承人，且同母異父兄弟姐妹亦不得繼承，竟仍
    為癸○等三人辦理，並受讓癸○等三人繼承後之大部分標的物，而以買賣為名辦
    理移轉登記，自係惡意受讓人，爰依民法第二百四十四條之規定請求鈞院予以撤
    銷，並塗銷其移轉登記，子○○之登記塗銷後，此部份回復為癸○等三人繼承登
    記狀態，併請塗銷其繼承登記，回復為黃進丁所有，求為判決如聲明所示等語。
二、被告則以：訴外人黃進丁雖非為被告同父同母之兄弟姐妹，確為同母異父之兄弟
    姐妹，依本件之繼承順序為被繼承人黃進丁四十年十二月三十一日宣告死亡由黃
    進丁親生母親黃杜譽取得繼承權（另其父親早於十五年四月二十九日死亡，無繼
    承權），而黃杜譽又於六十五年一月十六日死亡，當然由黃杜譽之第一順位為被
    告人繼承，故依民法第一千一百三十八條被告無論依第三順位或代位繼承為第一
    順位，均有繼承權；又原告未依台灣地區與大陸地區人民關係條例中第六十六條
    規定，於期間內聲明繼承，則原告依法視為拋棄繼承權等語，被告依法繼承自無
    不合等語，資為抗辯。
三、原告主張訴外人黃進丁於十年三月二十四日出生，於日據時期經日本徵兵前往南
    洋，日本戰敗後，返台，嗣又前往海南島，與原告乙○○結婚，育有子女即原告
    丁○○、辛○○、黃太生、戊○○，另原告己○○、壬○○則為訴外人黃進丁與
    妻林煥秋所生，訴外人黃進丁於五十一年三月十八日死亡等情，業據提出戶籍謄
    本二件及中華人民共和國海南省樂東黎族自治縣公證處公證書及親屬關係公證書
    為證，被告雖質疑原告所稱之訴外人黃進丁並非被告同母異父之兄長黃進丁，惟
    按在大陸地區製作之文書，經行政院委託之民間團體驗證者，推定為真正，但其
    實質上證據力，由法院或主管機關認定，為台灣地區與大陸地區人民關係條例第
    七條及其施行細則第八條第一項所明定，而財團法人海峽交流基金會為行政院大
    陸委員會所委託處理有關台灣地區與大陸地區中介事務之團體，是大陸地區製作
    之公證書經海峽基金會驗證者，僅形式上推定為其正（最高法院八十年度台上字
    第九三三號判決意旨參照），其實質證據力仍由法院參酌一切卷證資料審認。查
    被告之同母異父兄長黃進丁為日據時代大正十年即民國十年三月二十四日生，父
    親為黃朝清、母親為黃杜譽，出生別為次男，有被告提出之戶籍謄本可稽，而原
    告乙○○之配偶即其餘原告之父黃進丁，為西元一九二一年即民國十年三月二十
    四日出生，為臺灣臺南市黃朝清、黃杜譽夫婦之次男，有原告提出經財團法人海
    峽交流基金會認證之海南省樂東黎族自治縣公證處之親屬關係公證書附卷可稽，
    則依上開說明，兩造所稱之黃進丁，無論其出生年月日、父、母及出生順序既均
    相同，應可認定係同一人無訛，故被告抗辯原告乙○○之配偶即其餘原告之父黃
    進丁非被告之兄長黃進丁云云，即無可採。
四、原告又主張本件被繼承人黃進丁自三十六年間至海南島，直至五十一年三月十八
    日死亡，其間均未返台，依臺灣地區與大陸地區人民關係條例第二條第四款規定
    ，所謂大陸地區人民，係指大陸地區設有戶籍或台灣地區人民前往大陸地區繼續
    居住逾四年之人民規定，是黃進丁已非台灣地區人民而係大陸地區人民，則原告
    所繼承者為大陸地區人民在臺灣之遺產，與臺灣地區與大陸地區人民關係條例六
    十六條之規定要件不同，自不受三年期間之限制云云，被告則以前揭情詞置辯，
    是本件首應審究者為訴外人黃進丁係臺灣地區人民或大陸地區人民，經查：
（一）臺灣地區與大陸地區人民關係條例第二條規定曾於八十九年十二月二十日修正
      公布，並於九十年二月十六日經行政院  (90)台法字第五七三七號令發布該次
      修正條文，定於九十年二月二十日起施行，則本件應適用八十九年十二月二十
      日修正前之舊法，合先敘明。臺灣地區與大陸地區人民關係條例第二條於八十
      九年十二月二十日修正公布前之舊法規定：「本條例用詞，定義如左：一臺灣
      地區：指臺灣、澎湖、金門、馬祖及政府統治權所及之其他地區。二大陸地區
      ：指臺灣地區以外之中華民國領土。三臺灣地區人民：指在臺灣地區設有戶籍
      之人民。四大陸地區人民：指在大陸地區設有戶籍之人民或臺灣地區人民前往
      大陸地區居住逾四年之人民。」本件訴外人黃進丁原戶籍設於臺南州新豐郡安
      順庄媽祖宮四百六十三番地，有兩造提出台南市安南區戶政事務所所核發之戶
      籍謄本為證，嗣後訴外人黃進丁雖至海南島，惟其原先在臺之戶籍並未遷出，
      則依臺灣地區與大陸地區人民關係條例第二條第三款（本款內容於八十九年十
      二月二十日並未修正），訴外人黃進丁既在臺灣地區設有戶籍，自屬該條例所
      稱之臺灣地區人民，原告主張訴外人黃進丁為大陸地區人民，即不足採，依上
      開說明，被告抗辯訴外人黃進丁仍屬臺灣地區人民，應可採信。
（二）按「大陸地區人民繼承臺灣地區人民之遺產，應於繼承開始起三年內以書面向
      被繼承人住所地之法院為繼承之表示；逾期視為拋棄其繼承權。（第一項）大
      陸地區人民繼承本條例施行前已由主管機關處理，且在臺灣地區無繼承人之現
      役軍人或退除役官兵遺產者，前項繼承表示之期間為四年。（第二項）繼承在
      本條例施行前開始者，前二項期間自本條例施行之日起算。（第三項）」，臺
      灣地區與大陸地區人民關係條例第六十六條定有明文。訴外人黃進丁於五十一
      年三月十八日死亡，而臺灣地區與大陸地區人民關係條例於八十一年七月三十
      一日制定公布，經行政院於八十一年九月十六日以  (81)台法字第三一六六號
      令發布定自八十一年九月十八日起施行，惟原告並未於臺灣地區與大陸地區人
      民關係條例施行之日即八十一年九月十八日起算三年內，以書面向被繼承人黃
      進丁住所地之法院為繼承之表示，此為兩造所不爭執，則依灣地區與大陸地區
      人民關係條例第六十六條第一項、第三項之規定，視為原告拋棄其繼承權，被
      告抗辯原告視為拋棄其繼承權等語，依上開說明，足堪採信。
五、綜上說明，原告既已對訴外人黃進丁之遺產拋棄繼承，其依據民法第一千一百四
    十六條規定請求塗銷被告丙○○、庚○○、癸○就系爭土地所為之分割繼承登記
    ，回復為黃進丁名義，另依民法第二百四十四條之規定請求予以撤銷被告丙○○
    、庚○○、癸○與被告子○○間就系爭土地所為之買賣行為，並塗銷其移轉登記
    ，請求判決如聲明所示，為無理由，應予駁回。
六、結論：原告之訴為有理由，依民事訴訟法第七十八條、第八十五條第二項，判決
    如主文。
中      華      民      國    九十      年      三      月    八      日
                                臺灣臺南地方法院民事第三庭
~B法      官  翁金緞
右為正本係照原本作成
如對本判決上訴，須於判決送達後廿日內向本院提出上訴狀
中      華      民      國    九十      年      三      月    八      日
~B法院書記官  許悉愛


司法院資訊處製作；財團法人民間司法改革基金會備份。
